臺灣臺中地方法院刑事判決　　　　　　　　　　　九十三年度中簡上字第三一號
　　上　訴　人　乙○○
　　　　　　　　庚○○
　　　　　　　　丙○○
　　　　　　　　甲○○
　　　　　　　　丁○○
右上訴人因違反公司法案件，不服本院臺中簡易庭九十二年度中簡字第一二五一號中
華民國九十三年五月二十日第一審判決（起訴案號：臺灣臺中地方法院檢察署九十二
年度偵字第九七八九號、九十二年度偵字第二一九七八號），提起上訴，本院判決如
左：
      主  文
上訴駁回。
      事  實
一、乙○○為成立公司組織以從事營業，夥同員工戊○○（撤回本案上訴）、合作廠
    商庚○○及其子丙○○、甲○○、其妻丁○○（現已離婚）等人，與知情之委辦
    會計人員辛○○共同基於犯意之聯絡，約定戊○○、庚○○、丙○○、甲○○、
    丁○○等人實際上均不需繳納股款，而由乙○○為公司實際負責人，戊○○擔任
    名義負責人，庚○○、丙○○、甲○○、丁○○則為人頭股東。乙○○遂於民國
    （下同）八十三年六月二十八日，以「工惠營造事業有限公司（下稱工惠公司）
    籌備處、戊○○」名義在彰化銀行長安東路分行開設帳號0000000000
    0000號活期存款帳戶後，乙○○、戊○○、庚○○、丙○○、甲○○、丁○○等人均知悉工惠公司應收之股款，名義負責人戊○○及股東庚○○、丙○○、
    甲○○、丁○○等人並未實際繳納，竟由乙○○向知情之辛○○（另行簽分偵辦
    ）借貸新臺幣（下同）一千萬元匯入上開帳戶，作為公司之股款，再委託不知情
    之張四維會計師查核，嗣張四維於八十三年六月二十九日作成公司設立登記資本
    額查核報告書，乙○○隨即於八十三年六月三十日領出上開帳戶內之一千萬元，
    並於八十三年七月二十八日持上開公司設立登記資本額查核報告書、公司設立登
    記股東繳納股款明細表、資產負債表、上開帳戶存摺及其他申請文件，向臺灣省
    政府建設廳（現改制為經濟部中部辦公室）申請公司設立登記，而表明戊○○、
    庚○○、丙○○、甲○○、丁○○各出資三百萬元、一百萬元、二百萬元、二百
    萬元、二百萬元，已收足股款，而由戊○○擔任工惠公司名義負責人，乙○○則
    為工惠公司實際負責人，另庚○○、丙○○、甲○○、丁○○則為工惠公司之股
    東。
二、案經臺灣臺中地方法院檢察署檢察官自動檢舉聲請簡易判決處刑。
    理  由
一、訊據上訴人即被告（下簡稱上訴人）乙○○坦言：他是工惠公司之實際負責人，
    並由戊○○任名義負責人，丙○○、甲○○、丁○○則均是人頭股東，從未實際
    出資投資工惠公司等語，另上訴人即被告（下簡稱上訴人）丙○○、甲○○、丁○○則坦承：其等均係工惠公司之人頭股東，當初是乙○○告訴他們要成立公司
    ，要他們擔任公司股東，他們就拿身分證給被告乙○○辦理，但並無實際出資，
    也從未過問公司之經營狀況等語，惟上訴人乙○○、庚○○、丙○○、甲○○、
    丁○○均矢口否認有何違反公司法犯行。上訴人乙○○辯稱：戊○○、庚○○確
    實有出資，錢存入上開帳戶後有領出三、四百萬元，會計師有退還四百萬元，他
    後來轉存在臺北市銀行，並未違反公司法規定等語。上訴人庚○○辯稱：他從八
    十二年間就有工程款約五十萬元放在乙○○那裡，之後他再拿出現金五十萬元給
    乙○○，他有實際出資，乙○○並未將出資退還等語。上訴人丙○○、甲○○及
    孫菊美則均以：事前曾同意擔任工惠公司股東，實際上並未出資，但不認為已違
    反公司法之規定等語置辯。經查：
（一）右揭犯罪事實，業據上訴人乙○○於臺灣臺中地方法院檢察署九十二年六月五
      日偵查初訊時自承：他是工惠公司的實際負責人，工惠公司設立登記時的名義
      負責人是戊○○，她沒有實際出資，是向辛○○借錢出來登記，另股東庚○○
      、丙○○亦均無實際出資，都是向辛○○借錢登記後又將錢還給辛○○等語明
      確（見九十二年度偵字第九七八九號卷第十四頁），並有經濟部分別於九十二
      年六月十三日經（九二）中辦三字第第○九二三○八九四○九○號函附及九十
      二年七月十一日經授中字第○九二三二三三二○二○號函附之工惠公司設立登
      記事項卡、董事及股東名單、工惠公司章程、工惠公司變更登記事項卡、設立
      登記資本額查核報告、委任書、公司設立登記股東繳納股款明細表、資產負債
      表、工惠公司籌備處戊○○彰化銀行活期存存摺及內頁等資料各一份附卷可稽
      （見前開偵查卷第十九至八九頁）。又工惠公司之彰化銀行00000000
      000000號帳戶中固於八十三年六月二十八日分別轉存入三百萬元及七百
      萬元，惟嗣於八十三年六月三十日旋即轉提一千萬元等情，亦有彰化銀行長安
      東路分行九十二年八月二十九日彰長安字第一八三五號函所附工惠公司籌備處
      、戊○○（活期存款帳號00000000000000號）八十三年六月二十八日起至八十
      四年五月三十一日止之資金往來明細資料二份在卷可佐（見前開偵查卷第九一
      至九四頁）。
（二）上訴人庚○○固以前詞置辯，並於本院準備程序時陳稱：他出資的五十萬元現
      金是於八十三年間，從他的土地銀行中和分行的帳戶提領出來，提領出來後他
      就拿現金給被告乙○○等語（見本院卷第五二頁），惟以：
  １、上訴人庚○○於偵查初訊時陳稱：與乙○○是好友，乙○○要成立公司，他就
      投資一百萬元，該筆款項他是拿現金給乙○○，他沒有承接乙○○所說由工惠
      公司承攬之拆屋工程，他只是個投資的股東等語（見九十年度偵字第二一九七
      八號卷第二一頁），嗣經承辦檢察官命與上訴人乙○○對質後，上訴人庚○○
      復改稱：他有承接工惠公司拆屋工程等語（見前開偵查卷第二二頁），另就出
      資一情，上訴人庚○○又於本院更詞稱：一百萬元的投資中的五十萬元，是他
      於八十二年間工程款即置於乙○○處，之後他再拿出現金五十萬元給乙○○等
      語（見本院卷第五一、五二頁），是認上訴人庚○○就其所稱出資情形、工惠
      公司之經營狀況，前後供述已然不一，則倘上訴人庚○○確為工惠公司之出資
      股東，豈會就其是否經手工惠公司拆屋工程及其實際出資之各情為南猿北轍，
      相互迥異之供述？
  ２、再者，經本院向臺灣土地銀行中和分行函調被告庚○○於該行開立之活期儲蓄
      存款000000000000號及支票存款000000000000號帳
      戶自八十二年起至八十三年間之往來明細表供上訴人庚○○查閱檢視後，上訴
      人庚○○復翻異前詞稱：由上開明細中看不出來有提款之證明，他是做小工程
      ，收到現金之後就直接轉出去，所以沒有紀錄在上開往來明細中，事隔十多年
      亦無法提出相關證據供參等語（見本院卷第一四三頁），此經本院核閱上開交
      易明細確實查無上訴人庚○○所稱於八十三年間有提領五十萬元之紀錄，有臺
      灣土地銀行中和分行九十三年八月二日和存字第○九三○○○○五九一號函所
      附上開往來明細在卷可稽（見本院卷第八五至一三四頁），是以上訴人庚○○
      就其辯稱確有實際出資一情，實查無證據可資佐憑。
  ３、又上訴人乙○○雖於偵查及本院更詞改稱：庚○○有出資一百萬，是庚○○直
      接將一百萬元交給他等語（見九十二年度偵字第二一九七八號偵查卷第二十頁
      ），然實核與上訴人庚○○於本院供稱：其出資之一百萬元中之五十萬元是與
      被告乙○○有工程往來中扣除工程款支付，另五十萬元是他交給被告乙○○等
      語相互齟齬（見本院卷第一四二、一四三頁），再按當事人於案發之初之供述
      ，較少權衡利害得失或受他人之干預，較之事後翻異之詞為可信，除非可證明
      其更異之詞與事實相符或其初供係虛偽者外，自不得任意捨棄初供於不採（最
      高法院八十三年臺上字第三二四三號判決可資參照），倘上訴人庚○○苟確有
      實際出資，上訴人乙○○實無可能就明顯有利於己之事實卻於偵查初訊時供稱
      ：庚○○並無實際出資，工惠公司股東之資金乃向會計師所借支，並於登記完
      成後旋即返還予會計師等情詳晰，且參之上訴人乙○○針對工惠公司各股東出
      資之情形，先於偵查初訊時陳稱：被告庚○○並無實際出資等語（見九十二年
      度偵字第九七八九號卷宗第十四頁），其後又稱工惠公司原有資金一千萬元中
      之七百萬元是由委辦會計人員辛○○所提供等語（見前開偵查卷第一二六頁）
      ，嗣又改稱：工惠公司原有資金之六百萬元是他請辛○○代為借支，其餘四百
      萬元中之一百萬元是庚○○出資，三百萬元是戊○○出資等語（見九十三年度
      偵字第九○八二號偵查卷第十一頁），上訴人乙○○前後不一、反覆潤飾之供
      詞，顯為迴護戊○○及上訴人庚○○，無足採信。
  ４、綜上，上訴人庚○○就其所稱實際出資一情，既無事證供參，又上訴人庚○○
      、乙○○上開供陳各情亦難謂可採，則上訴人庚○○以其確有實際出資為辯，
      顯屬卸責之詞，自難信為真實。
（三）另以上訴人丙○○、甲○○及丁○○實際上並未提出資金，係擔任人頭股東一
      情，既經上訴人乙○○、丙○○、甲○○、丁○○供承無訛，且據上訴人乙○○於偵查中供承丙○○、甲○○及丁○○均知悉其等應繳之股款乃向他人借支
      等語明確（見九十年度偵字第二一九七八號卷第二二頁），此亦為上訴人丙○○、甲○○、丁○○於偵查中自承：其等均知悉股東出資款項是由被告乙○○
      向他人借得等語綦詳（見前開偵查卷第二二頁），再按有限公司股東有限責任
      原則之下，股東對公司之義務，係指股東對公司章程所記載之各股東出資額負
      有於公司申請設立登記前一次全部繳足之義務，不得分期繳款，公司法第一百
      條第一項亦定有明文，本件上訴人丙○○、甲○○及丁○○既同意擔任被告乙○○（實際負責人）、戊○○（名義負責人）所經營之工惠公司之股東，然其
      等卻未履踐公司法所規定股東繳足股款之義務，則上訴人丙○○、甲○○及丁○○對於工惠公司應收之股款，股東並未實際繳納，仍向臺灣省政府建設廳（
      現改制為經濟部中部辦公室）以申請文件表明收足，藉以申請公司設立登記一
      情，自不可委為不知，是認上訴人丙○○、甲○○及丁○○辯稱：其僅係擔任
      人頭股東，並無違反公司法之規定等語，均為推諉卸詞，不足採信。
（四）歸結上情，上訴人乙○○、庚○○、丙○○、甲○○、丁○○等人上開辯詞，
      均不足採，本件事證明確，上訴人乙○○、庚○○、丙○○、甲○○、丁○○
      犯行堪予認定，應依法予以論科。至於證人辛○○部分，本院雖於準備程序中
      列為傳喚之證人，雖當事人並未聲請，且本院就前揭證據已足認定被告等人之
      犯行，自無再為傳喚之必要，附此敘明。
二、查修正前公司法第九條第三項規定：「公司應收之股款，股東並未實際繳納，而
    以申請文件表明收足，公司負責人處五年以下有期徒刑、拘役或科或併科．．．
    罰金」。係直接以公司負責人為犯罪主體，無此身分之人與公司負責人共同犯該
    條項之罪，依刑法第三十一條第一項之規定，仍應以共同正犯論處。又共同實施
    犯罪行為，在合同意思範圍內，相互利用他人之行為，以達其犯罪之目的，原不
    必每一階段均參與，祇須分擔犯罪行為之一部，即應對於全部所發生之結果共同
    負責；又共同正犯之意思聯絡，不限於事前有所協議，於行為當時，基於相互之
    認識，以共同犯罪之意思參與者，亦無礙於共同正犯之成立。而其意思聯絡，原
    不以數人間直接發生者為限，即有間接之聯絡者，亦包括在內（最高法院九十二
    年年臺上字第六四二二號判決可資參照）。復查上訴人乙○○、庚○○、丙○○
    、甲○○、丁○○行為後，公司法第九條業於九十年十一月十二日修正公布施行
    ，並於同年月十四日生效，原該條第三項經修正為同條第一項，比較新舊法規定
    ，修正後之法定刑較修正前為重，依刑法第二條第一項但書規定，本件以修正前
    之規定較有利於上訴人，即應適用九十年十一月十二日修正前公司法第九條之條
    文予以論處。是以：
（一）核原審被告戊○○、案外人辛○○與上訴人乙○○、庚○○、丙○○、甲○○
      、丁○○等人所為，均係犯修正前公司法第九條第三項前段之公司負責人，違
      反公司應收之股款，股東並未實際繳納，而以申請文件表明收足之規定之罪。
（二）又前開之罪係因身分關係而成立之罪，案外人辛○○、上訴人乙○○、庚○○
      、丙○○、甲○○、丁○○雖非公司名義負責人而無特定關係，惟其與工惠公
      司名義負責人即原審被告戊○○就前開犯行，有犯意聯絡及行為分擔，依刑法
      第三十一條第一項之規定，仍應以共犯論。另上訴人乙○○利用不知情之會計
      師張四維於犯前開之罪，應論以間接正犯。原審漏未論以案外人辛○○與上訴
      人乙○○、庚○○、丙○○、甲○○、丁○○間共犯本件之罪及上訴人乙○○
      利用不知情之會計師違犯本案之間接正犯等犯行，附此敘明。
（三）爰審酌上訴人乙○○、庚○○、丙○○、甲○○、丁○○均明知公司申請設立
      登記時，股東應按實際繳納股款，竟偽以申請文件表明已收足，使主管機關審
      核公司設立登記之股款資料喪失正確性，妨害工商經濟發展，且上訴人等人犯
      罪後，均拒不坦承犯行，惟念及申請設立之工惠公司確有實際經營，並非虛設
      公司行號，另上訴人丙○○、庚○○甲○○、丁○○均因與上訴人乙○○有親
      誼故舊之關係，而在上訴人乙○○之引導下，一時失慮，致羅刑典，動機尚屬
      單純等一切情狀，應認原審法院適用公司法第九條第三項前段（修正前），刑
      法第十一條前段、第二條第一項前段但書、第二十八條、第三十一條第一項、
      第四十一條第一項前段（修正後），罰金罰鍰提高標準條例第二條之規定，量
      處上訴人乙○○有期徒刑六月、上訴人庚○○有期徒刑四月、上訴人丙○○、
      甲○○、丁○○等人均為有期徒刑二月，並以上訴人等五人行為後，刑法第四
      十一條業於九十年一月十日修正公布，同年月十二日生效，修正後刑法第四十
      一條第一項前段規定「犯最重本刑為五年以下有期徒刑以下之刑之罪，而受六
      個月以下有期徒刑或拘役之宣告，因身體、教育、職業或家庭之關係或其他正
      當事由，執行顯有困難者，得以一元以上三元以下折算一日，易科罰金。」與
      修正前刑法第四十一條規定「犯最重本刑為三年以下有期徒刑以下之刑之罪，
      而受六月以下有期徒刑或拘役之宣告，因身體、教育、職業或家庭之關係，執
      行顯有困難者，得以一元以上三元以下折算一日，易科罰金。」不同。比較新
      舊法結果，以新法較有利於行為人，依刑法第二條第一項前段規定，本件自應
      適用裁判時之法律即修正後刑法第四十一條第一項前段之規定，本件上訴人即
      均得諭知易科罰金之折算標準等之認事用法俱無不合，量刑亦稱妥適，上訴人
      等上訴意旨均否認犯罪，指摘原判決不當，並無可取，為無理由，已論述如前
      ，應予駁回。
據上論結，應依刑事訴訟法第四百五十五條之一第一項、第三項、第三百六十八條判
決如主文。
本案經檢察官己○○到庭執行職務。
中      華      民      國     九十三     年     八     月    二十六    日
                                   臺灣臺中地方法院刑事第十二庭
                                       審判長法  官  吳  進  發
                                             法  官  唐  敏  寶
                                             法  官  劉  兆  菊
右正本證明與原本無異。
本判決不得上訴
                                             書記官
中      華      民      國    九十三     年      八      月    二十六   日
